---
title: "Évaluation - Économétrie Spatiale"
author: "Victor Frison, Jonas Carlu, Adrien Mathieu, Fouad Afane"
date: "`r Sys.Date()`"
output:
  html_document:
    toc: true
    number_sections: true
---

```{r setup, include=FALSE}
knitr::opts_chunk$set(echo = TRUE)

rm(list=ls())

library(here)
library(sf)
library(tidyverse)


library(gridExtra)
library(spdep)      # Voisins, matrices de poids, tests de Moran
library(spatialreg) # Modèles spatiaux (SAR, SEM, SDM) - anciennement dans spdep
library(texreg)     # Pour de jolis tableaux de régression (screenreg, htmlreg)

# Chargement des datas
comBFC <- readRDS("comBFC.RDS")
```

## Introduction

Ce projet a pour objectif d'analyser les déterminants des dépenses publiques locales au sein de la région **Bourgogne-Franche-Comté**. Nous nous intéressons particulièrement aux mécanismes d'interaction spatiale qui peuvent exister entre les communes, sous l'hypothèse que les choix budgétaires d'une commune sont influencés par ceux de ses voisines (phénomènes de mimétisme, concurrence fiscale ou effets de débordement).

L'étude porte sur les données de l'année 2019. Nous analyserons deux variables dépendantes distinctes :
1.  Les **dépenses de fonctionnement** par tête.
2.  Les **dépenses d'investissement** par tête.

La méthodologie adoptée suit une approche progressive :
* Une analyse exploratoire des données spatiales (ESDA) pour détecter l'autocorrélation spatiale.
* Une estimation par les Moindres Carrés Ordinaires (MCO) comme point de référence.
* La mise en œuvre de modèles d'économétrie spatiale, notamment le modèle autorégressif spatial (SAR) et le modèle de Durbin spatial (SDM), pour quantifier les effets directs et indirects.

## Construction de la matrice de poids

Pour modéliser les interactions spatiales entre les communes de Bourgogne-Franche-Comté, nous devons définir comment les communes sont connectées. Nous construisons ici trois matrices de poids spatial ($W$) différentes.

### Préparation des coordonnées

Certaines méthodes (comme les plus proches voisins) nécessitent les centroïdes des communes.

```{r coords, warning=FALSE}
# Extraction des centroïdes pour les calculs de distance
coords <- st_coordinates(st_centroid(comBFC))
```

### Matrice de contiguïté à l'ordre 1

```{r contiguite}
# Création de la liste des voisins (Queen)
nb_queen <- poly2nb(comBFC, queen = TRUE)

# Vérification d'éventuels isolats (communes sans voisins)
if (any(card(nb_queen) == 0)) {
  warning("Attention : Certaines communes n'ont pas de voisins (isolats).")
}

# Transformation en matrice de poids normalisée en ligne (Style "W")
listw_queen <- nb2listw(nb_queen, style = "W", zero.policy = TRUE)

# Résumé de la matrice
summary(nb_queen)
```

### Matrice des 5 plus proches voisins

Cette matrice considère deux communes comme voisines si elles partagent une frontière ou un simple point (sommet).

```{r knn5}
# Identification des 5 voisins les plus proches
knn5 <- knearneigh(coords, k = 5)

# Conversion en objet 'nb' (voisins)
nb_knn5 <- knn2nb(knn5)

# Transformation en matrice de poids normalisée (Style "W")
listw_knn5 <- nb2listw(nb_knn5, style = "W")
```

### Matrice alternative : Inverse de la distance

Pour notre choix libre, nous optons pour une pondération par l'inverse de la distance. Contrairement aux matrices précédentes binaires (0 ou 1), celle-ci suppose que l'influence diminue avec l'éloignement géographique. Nous l'appliquons sur la structure des 5 voisins.

```{r }
# Calcul des distances entre les 5 plus proches voisins
dist_knn5 <- nbdists(nb_knn5, coords)

# Calcul de l'inverse de la distance (1/d)
idw_weights <- lapply(dist_knn5, function(x) 1/x)

# Création de la matrice de poids avec ces valeurs
listw_idw <- nb2listw(nb_knn5, glist = idw_weights, style = "W")
```

### Visualisation des connexions

```{r visu, echo=FALSE, fig.height=10, fig.width=14, out.width="100%"}
par(mfrow = c(1, 2), mar = c(0,0,1,0))

# Carte des liens de contiguïté
plot(st_geometry(comBFC), border = "grey", main = "Contiguïté (Queen)")
plot(nb_queen, coords, add = TRUE, col = "red", lwd = 0.5, pch = ".")

# Carte des liens k=5 voisins
plot(st_geometry(comBFC), border = "grey", main = "5 Plus Proches Voisins")
plot(nb_knn5, coords, add = TRUE, col = "blue", lwd = 0.5, pch = ".")
```

## Analyse descriptive des variables expliquées

Cette section se concentre sur les deux variables expliquées du projet :
1.  **Dépenses de fonctionnement** (variable `lCFT_COM`)
2.  **Dépenses d'investissement** (variable `lDIT_COM`)

*Ces deux variables sont en échelle logarithmique, avec l'unité euros/hab.*

### Statistiques descriptives

Nous commençons par observer la distribution des données (tendance centrale, dispersion) et leur forme via des histogrammes.

```{r desc_y, echo=FALSE, fig.height=6, fig.width=12, out.width="100%"}
# Sélection des variables d'intérêt
vars_y <- c("lCFT_COM", "lDIT_COM")

# 1. Tableau résumé des statistiques
st_drop_geometry(comBFC) %>% 
  select(all_of(vars_y)) %>% 
  summary()

# 2. Visualisation des distributions (Histogrammes)
p_dist_fonc <- ggplot(comBFC, aes(x = lCFT_COM)) +
  geom_histogram(aes(y = ..density..), fill = "#4E79A7", color = "white", bins = 30) +
  geom_density(alpha = 0.2, fill = "#4E79A7") +
  theme_minimal() +
  labs(title = "Distribution : Fonctionnement (log)", x = "Log Dépenses", y = "Densité")

p_dist_inv <- ggplot(comBFC, aes(x = lDIT_COM)) +
  geom_histogram(aes(y = ..density..), fill = "#E15759", color = "white", bins = 30) +
  geom_density(alpha = 0.2, fill = "#E15759") +
  theme_minimal() +
  labs(title = "Distribution : Investissement (log)", x = "Log Dépenses", y = "Densité")

# Affichage côte à côte
grid.arrange(p_dist_fonc, p_dist_inv, ncol = 2)
```

### Cartographie des dépenses

Voyons maintenant cela sur une carte.

```{r, echo=FALSE}
# Fonction de cartographie propre
plot_depense <- function(data, var, titre, palette) {
  ggplot(data) +
    geom_sf(aes(fill = .data[[var]]), color = NA) + # color=NA pour alléger le tracé
    scale_fill_viridis_c(option = palette, direction = -1, name = "Log €/hab") +
    theme_void() +
    theme(legend.position = "bottom",
          plot.title = element_text(hjust = 0.5, face = "bold")) +
    labs(title = titre)
}

# Carte Fonctionnement (Palette 'magma')
map_y1 <- plot_depense(comBFC, "lCFT_COM", "Dépenses de Fonctionnement", "magma")

# Carte Investissement (Palette 'viridis')
map_y2 <- plot_depense(comBFC, "lDIT_COM", "Dépenses d'Investissement", "viridis")

grid.arrange(map_y1, map_y2, ncol = 2)
```

### Autocorrélation spatiale globale (Moran)

Nous utilisons le test de Moran pour confirmer statistiquement si les dépenses sont distribuées de manière aléatoire ou groupée dans l'espace. Nous utilisons la matrice de contiguïté (`listw_queen`) créée précédemment.

```{r, echo=FALSE}
# Test pour les dépenses de fonctionnement
moran_fonc <- moran.test(comBFC$lCFT_COM, listw_queen)
cat("--- Résultat Moran : Fonctionnement ---\n")
print(moran_fonc)

# Test pour les dépenses d'investissement
moran_inv <- moran.test(comBFC$lDIT_COM, listw_queen)
cat("\n--- Résultat Moran : Investissement ---\n")
print(moran_inv)
```

### Statistiques LISA

Les cartes LISA permettent d'identifier où se trouvent les clusters significatifs (Hotspots et Coldspots).

```{r, echo=FALSE}
# Fonction pour calculer et préparer la carte LISA
get_lisa_map <- function(data, var_name, listw, titre_plot) {
  
  # 1. Calcul du Moran local
  # On extrait le vecteur de données
  x <- data[[var_name]]
  locm <- localmoran(x, listw)
  
  # 2. Création des classes (HH, LL, HL, LH)
  x_c <- x - mean(x)             # Variable centrée
  lag_x_c <- lag.listw(listw, x_c) # Lag spatial centré
  
  # Seuil de significativité (p-value)
  signif <- 0.05
  
  # Création d'un vecteur de classes
  classes <- rep("Non Sig.", length(x))
  
  # On remplit les classes pour les communes significatives (colonne 5 = Pr(z > 0))
  is_sig <- locm[, 5] <= signif
  
  classes[is_sig & x_c > 0 & lag_x_c > 0] <- "High-High" # Chaud-Chaud (Rouge)
  classes[is_sig & x_c < 0 & lag_x_c < 0] <- "Low-Low"   # Froid-Froid (Bleu)
  classes[is_sig & x_c > 0 & lag_x_c < 0] <- "High-Low"  # Anomalie (Rose)
  classes[is_sig & x_c < 0 & lag_x_c > 0] <- "Low-High"  # Anomalie (Bleu clair)
  
  # Conversion en facteur ordonné pour la légende
  data$lisa_cat <- factor(classes, levels = c("High-High", "Low-Low", "High-Low", "Low-High", "Non Sig."))
  
  # 3. Carte
  ggplot(data) +
    geom_sf(aes(fill = lisa_cat), color = NA) +
    scale_fill_manual(values = c("High-High" = "#D7191C",  # Rouge vif
                                 "Low-Low" = "#2C7BB6",    # Bleu fort
                                 "High-Low" = "#FDAE61",   # Orange/Rose
                                 "Low-High" = "#ABD9E9",   # Bleu pâle
                                 "Non Sig." = "#F0F0F0"),  # Gris très clair
                      name = "Cluster Type") +
    theme_void() +
    theme(legend.position = "right", 
          plot.title = element_text(hjust = 0.5, face = "bold")) +
    labs(title = titre_plot)
}

# Génération des deux cartes LISA
map_lisa_fonc <- get_lisa_map(comBFC, "lCFT_COM", listw_queen, "Clusters LISA : Fonctionnement")
map_lisa_inv <- get_lisa_map(comBFC, "lDIT_COM", listw_queen, "Clusters LISA : Investissement")

# Affichage vertical pour bien voir les détails
grid.arrange(map_lisa_fonc, map_lisa_inv, nrow = 2)
```

## Analyse descriptive des variables explicatives

Dans cette section, nous analysons les déterminants potentiels des dépenses publiques locales.

### Signes attendus

Nous avons retenu les variables suivantes en fonction de la littérature économique sur les finances locales. Voici les impacts attendus sur les dépenses :

| Variable | Description | Signe attendu | Justification Économique |
|:---|:---|:---:|:---|
| `lPMUN` | Log Population | **+** | **Effet de taille** : Une population plus grande nécessite plus d'infrastructures et de services ("charges de centralité"). |
| `lEMPLT` | Log Emploi sur place | **+** | **Attractivité économique** : Les pôles d'emploi attirent des usagers non-résidents qui consomment des services publics (transports, voirie). |
| `prod_3_taxe_com` | Potentiel fiscal | **+** | **Effet richesse** : Plus une commune a une base fiscale élevée, plus elle a la capacité de dépenser (Loi de Wagner). |
| `TXX_CHOM1564` | Taux de chômage | **+** | **Besoins sociaux** : Un chômage élevé accroît la demande d'interventions sociales (CCAS, aides). |
| `TXX_RP_LOCHLMV` | Taux de logements HLM | **+** | **Précarité** : Indicateur de besoins sociaux spécifiques et de charges de gestion urbaine plus lourdes. |
| `TXX_ENDET` | Taux d'endettement | **-** | **Contrainte financière** : Un stock de dette élevé génère des charges d'intérêts qui peuvent évincer les autres dépenses (effet "ciseau"). |
| `TXX_RSECOCC` | Taux de résidences secondaires | **+** | **Tourisme** : Indique une vocation touristique nécessitant des suréquipements par rapport à la population permanente. |

### Cartographie des variables clés

Nous choisissons de cartographier deux dimensions opposées mais complémentaires des finances locales :
1.  **La richesse (Ressources)** : Via le potentiel fiscal (`prod_3_taxe_com`). Cela permet de visualiser les inégalités territoriales de revenus.
2.  **La précarité (Besoins)** : Via le taux de chômage (`TXX_CHOM1564`). Cela permet d'identifier les zones en difficulté sociale.

```{r map_x, echo=FALSE, fig.height=10, fig.width=14, out.width="100%"}
# Fonction de cartographie (réutilisation du style précédent)
plot_x_var <- function(data, var, titre, palette, legend_title) {
  ggplot(data) +
    geom_sf(aes(fill = .data[[var]]), color = NA) +
    scale_fill_viridis_c(option = palette, direction = -1, name = legend_title) +
    theme_void() +
    theme(legend.position = "bottom",
          plot.title = element_text(hjust = 0.5, face = "bold")) +
    labs(title = titre)
}

# Carte du Potentiel Fiscal (Richesse) - Palette 'cividis' (Jaune = Riche)
map_x1 <- plot_x_var(comBFC, "prod_3_taxe_com", "Potentiel Fiscal (Richesse)", "cividis", "Euros/hab")

# Carte du Chômage (Précarité) - Palette 'plasma' (Clair = Fort chômage)
map_x2 <- plot_x_var(comBFC, "TXX_CHOM1564", "Taux de Chômage", "plasma", "% Actifs")

grid.arrange(map_x1, map_x2, ncol = 2)
```

### Estimation d’un modèle de régression linéaire – MCO

```{r}
# Nous incluons les variables identifiées dans l'analyse descriptive
formule <- lCFT_COM ~ lPMUN + lEMPLT + prod_3_taxe_com + TXX_CHOM1564 + TXX_RP_LOCHLMV + TXX_ENDET + TXX_RSECOCC + factor(DEP)

### Estimation MCO
model_ols_fonc <- lm(formule, data = comBFC)
model_ols_inv  <- lm(update(formule, lDIT_COM ~ .), data = comBFC)

# Affichage des résultats
screenreg(list(model_ols_fonc, model_ols_inv), 
          custom.model.names = c("Fonctionnement (MCO)", "Investissement (MCO)"),
          omit.coef = "factor\\(DEP\\)")

### Diagnostics de Moran sur les résidus
lm.morantest(model_ols_fonc, listw_queen)
```
Le modèle MCO initial montre que la population et le potentiel fiscal expliquent une part importante des dépenses. Cependant, le test de Moran sur les résidus est hautement significatif ($p < 0.001$), confirmant une autocorrélation spatiale non captée. Le modèle MCO est donc incomplet car il ignore les interactions de voisinage, ce qui impose le recours à l'économétrie spatiale.

## Estimation d’un modèle SAR

Le modèle SAR (Spatial Autoregressive) suppose que les dépenses d'une commune dépendent des dépenses de ses voisines (effet de mimétisme).
$$y = \rho Wy + X\beta + \varepsilon$$

```{r}
### Estimation par Maximum de Vraisemblance (ML)
sar_ml_fonc <- lagsarlm(formule, data = comBFC, listw = listw_queen, method = "Matrix") #<- Matrix car sinon beaucoup trop long

### Estimation par les Moindres Carrés Doubles Spatiaux (2SLS) - Plus robuste à la non-normalité
sar_2sls_fonc <- stsls(formule, data = comBFC, listw = listw_queen)

# Résumé des résultats SAR pour le fonctionnement
summary(sar_ml_fonc)
```

### Analyse des impacts (Effets Directs et Indirects)

Dans un modèle spatial, le coefficient $\beta$ ne représente pas l'effet total.

```{r}
W_mat <- as(listw_queen, "CsparseMatrix")
impacts_sar <- impacts(sar_ml_fonc, listw = listw_queen, R = 500)
summary(impacts_sar, zstats = TRUE, short = TRUE)
```

L'estimation du modèle SAR révèle un coefficient autorégressif $\rho$ (Rho) positif et significatif. Cela valide l'existence d'un effet de mimétisme : les choix budgétaires d'une commune sont influencés par les niveaux de dépenses de ses voisines. Les résultats sont robustes, que l'on utilise le Maximum de Vraisemblance (ML) ou les Moindres Carrés Doubles Spatiaux (2SLS).


## Estimation d’un modèle de Durbin avec la population et l’emploi en variables décalées

Le modèle de Durbin est le plus complet : il inclut le retard spatial de la variable dépendante ($Wy$) ET le retard spatial des variables explicatives ($WX$). Nous nous focalisons sur les lags de la population et de l'emploi.

```{r}
# On définit les variables à décaler spatialement (Population et Emploi)
sdm_fonc <- lagsarlm(formule, data = comBFC, listw = listw_queen, 
                     Durbin = ~ lPMUN + lEMPLT, method = "Matrix")

# Comparaison SAR vs SDM (Test de rapport de vraisemblance)
LR.Sarlm(sdm_fonc, sar_ml_fonc)
```
Le modèle de Durbin (SDM) s'avère supérieur au modèle SAR (confirmé par le test LR). Il montre que les caractéristiques des voisins (population, emploi) impactent directement les dépenses locales. L'analyse des impacts indirects souligne l'existence de "spillovers" : une forte activité économique chez les voisins génère des charges de centralité (infrastructures, services) pour la commune, au-delà de ses propres besoins internes.


## Conclusion

L'analyse démontre que les finances locales en Bourgogne-Franche-Comté sont interdépendantes. La présence de clusters spatiaux et la significativité des effets de débordement suggèrent que les politiques de dépenses ne doivent plus être pensées de manière isolée, mais à l'échelle des bassins de vie pour optimiser la gestion des équipements publics.
